【裁判字號】    98,易,3181
【裁判日期】    981231
【裁判案由】    業務侵占
【裁判全文】
臺灣臺北地方法院刑事判決              98年度易字第3181號
公  訴  人  臺灣臺北地方法院檢察署檢察官
被      告  乙○○
上列被告因業務侵占案件，經檢察官提起公訴（98年度偵緝字第
1788號），本院判決如下：
    主  文
乙○○無罪。
    理  由
一、公訴意旨係以：被告乙○○為辰宇國際有限公司（址設臺北
    市○○區○○路2段311巷2之3號4樓，下稱辰宇公司）之實
    際負責人，明知NISSAN牌車號6253-DK號自用小客車（下稱
    系爭車輛）所有權人為辰宇公司，屬辰宇公司之資產，竟意
    圖為自己不法之所有，出於侵占之不法犯意，未經辰宇公司
    同意，即將其於業務上持有之系爭車輛據為己有，並擅自過
    戶與張芳源，藉以抵銷個人積欠張芳源之債務，而以此方式
    侵占辰宇公司財物，因認被告涉犯刑法第336條第2項之業務
    侵占罪嫌等語。
二、公訴人所引下述有關傳聞證據部分，被告於本院準備程序中
    ，均同意有證據能力，且迄至言詞辯論終結前亦未撤回前開
    同意或聲明異議，本院審酌上開證據資料製作時之情況，尚
    無違法不當及證明力明顯過低之瑕疵，亦認為以之作為證據
    應屬適當，揆諸前開說明，依刑事訴訟法第159條之1第2項
    、第159條之5規定，認前揭證據資料均有證據能力。
三、按犯罪事實應依證據認定之，無證據不得認定犯罪事實。不
    能證明被告犯罪者，應諭知無罪之判決，刑事訴訟法第154
    條第2項、第301條第1項分別定有明文。又事實之認定，應
    憑證據，如未能發現相當證據，或證據不足以證明，自不能
    以推測或擬制之方法，以為裁判基礎。再認定不利於被告之
    事實，須依積極證據，苟積極證據不足為不利於被告事實之
    認定時，即應為有利於被告之認定，更不必有何有利之證據
    。而認定犯罪事實所憑之證據，雖不以直接證據為限，間接
    證據亦包括在內；然而無論直接或間接證據，其為訴訟上之
    證明，須於通常一般之人均不致有所懷疑，而得確信其為真
    實之程度者，始得據為有罪之認定，倘其證明尚未達到此一
    程度，而有合理之懷疑存在，致無從為有罪之確信時，即應
    為無罪之判決。而刑事訴訟法第161條第1項規定：檢察官就
    被告犯罪事實，應負舉證責任，並指出證明之方法。因此，
    檢察官對於起訴之犯罪事實，應負提出證據及說服之實質舉
    證責任。倘其所提出之證據，不足為被告有罪之積極證明，
    或其指出證明之方法，無從說服法院以形成被告有罪之心證
    ，基於無罪推定之原則，自應為被告無罪之諭知（最高法院
    30年度上字第816號、40年度臺上字第86號、76年度臺上字
    第4986號、92年度臺上字第128號判例意旨參照）。另告訴
    人之告訴，係以使被告受刑事訴追為目的，是其陳述是否與
    事實相符，仍應調查其他證據以資審認（最高法院52年臺上
    字第1300號判例要旨可參）。再按侵占罪之成立，以擅自處
    分自己持有之他人所有物，或變易持有之意為所有之意，而
    逕為所有人之行為，為其構成要件，雖行為之外形各有不同
    ，要必具有不法所有之意思，方與本罪構成之要件相符（最
    高法院19年上字第1052號判例意旨參照），苟非對持有之他
    人之物，變易其原來之持有意思而為不法所有之意思，即難
    遽以該罪相繩。
四、公訴人認被告涉有前揭犯行，無非係以告訴代理人甲○○之
    指訴、證人張芳源證述及汽車過戶登記書、營利事業登記證
    等為證，並以系爭車輛是以辰宇公司出帳支付車款，且該車
    亦供辰宇公司業務使用，仍為辰宇公司資產，應擔保所有債
    權人之債務。另成泓國際有限公司（下稱成泓公司）與辰宇
    公司內部資金如何調度外人無法知悉，被告擅自將系爭車輛
    過戶與張芳源，且張芳源係享有對成泓公司之債權，而非對
    辰宇公司之債權，故被告處分行為自該當對辰宇公司業務侵
    占罪等情，為其論據。
五、訊據被告固坦認伊擔任辰宇公司實際負責人職務，又伊未經
    辰宇公司負責人甲○○同意，將系爭車輛出賣過戶與張芳源
    以抵償債務乙節，惟堅決否認有何業務侵占之犯行，辯稱：
    伊是辰宇公司之實際負責人，公司資金運作都是由伊運作，
    系爭車輛也是伊1人在使用。伊賣車不是為了要清償個人債
    務，是要清償辰宇公司、成泓公司債務，這2家公司都是伊1
    人在運作，資金也有互通，伊沒有惡意或是不法，其他公司
    名義股東都是親戚，應該都會贊同此作法等語，經查：
（一）被告因積欠張芳源債務，即託由張芳源持營利事業登記證
      影本等資料，將辰宇公司名下之系爭車輛出讓與債權人張
      芳源，以抵償債務，並於96年12月7日完成過戶登記乙節
      ，為被告所不否認，並據證人張芳源於偵查中證述明確，
      另有臺北市監理處97年4月2日函暨汽車過戶登記書、辰宇
      公司營利事業登記證在卷可稽，此情已堪認定，惟被告是
      否確有業務侵占之犯行，仍應視其主觀上有無不法所有之
      意圖而定。
（二）證人即告訴人代理人甲○○固謂系爭車輛之車款係以辰宇
      公司名義簽發票據分期支付，應屬辰宇公司資產，被告無
      權處分，自屬業務侵占行為云云，惟其於審理中已證稱：
      「辰宇公司因產品與會計帳務的需求，另成立成泓公司，
      2家公司的業務及資金是互用的。2家公司資金是由被告調
      度，如果被告不在才是由甲○○處理，車款也是公司資金
      間轉帳支付。又被告、甲○○婚姻關係存續中，2家公司
      是由夫妻在經營，實際資金也是由渠出資，其他人是掛名
      股東」等語明確，與證人張芳源於偵查中證述：「十幾年
      前就認識被告，成泓公司跟辰宇公司在我的認知應算是1
      個公司，因為成泓的訂單是辰宇在出貨，所以是在一起的
      。他們出外銷汽機車零件」等語相符，又甲○○與被告前
      為夫妻關係，分別擔任辰宇公司、成泓公司負責人，2 家
      公司均址設台北市○○路○段311巷2之3號4樓，亦有卷附
      營利事業登記證及公司資料查詢可按，且成泓公司、辰宇
      公司於82、87年間設立當時，公司法第98條之規定確實有
      要求有限公司之法定股東人數需為5人以上（同法90年11
      月12日修正後始承認1人公司），故於2人婚姻關係持續中
      因營業需求成立之辰宇公司、成泓公司，實際出資股東僅
      為被告夫妻，2家公司所營業務及資金互通有無，有密切
      關聯，在被告、證人甲○○及與被告相識熟悉內情之人認
      知中，已將2公司視為一體，則被告所稱上開2家公司都是
      家族企業，資金有互通，伊有調度資金之權限等情，應認
      屬實。是以，被告雖非辰宇公司名義負責人，然其為實際
      出資股東，並參與經營辰宇公司業務，復負責調度該公司
      需用資金等節，既為證人甲○○於本院審理中所未否認，
      則被告基於出資執行業務股東身分，認為其亦為有權處分
      辰宇公司資產等語，應非虛言，即尚難逕認其處分系爭車
      輛有不法意圖。
（三）再者，系爭車輛車款係以辰宇公司名義簽發票據分期支付
      ，固為被告於偵查中自承不諱，然兌付車價之各期票款同
      由辰宇公司、成泓公司間以資金相互週轉款項所挹注，亦
      經證人甲○○證述如前，即無法逕認全數車款由辰宇公司
      資金支應之事實，則系爭車輛容因會計帳務等目的而向監
      理機關登記以辰宇公司為名義所有人，然系爭車輛是否確
      全屬辰宇公司資金所購入之資產，已非無疑，故車輛監理
      登記應僅為行政上事實，不足逕認系爭車輛於私權歸屬為
      辰宇公司所有。抑且，系爭車輛雖同供辰宇公司業務經理
      出差或出貨、驗貨使用，但平時均供被告上、下班使用，
      且當時購買系爭車輛目的即二者兼含等情，已據證人甲○
      ○於審理中證述明確，則被告所辯其有長期使用系爭車輛
      作為代步工具，並無不法所有之主觀認知，亦堪採信，否
      則如告訴代理人所指述系爭車輛單純屬於辰宇公司資產，
      焉有長期容任被告挪作私人交通工具使用之理。
（四）此外，被告辯稱伊處分系爭車輛以抵償積欠證人張芳源之
      債務，而當初向張芳源舉債亦係供辰宇公司、成泓公司資
      金需用，並非個人積欠債務等節，亦核與證人張芳源於偵
      查中證述：「被告於96年5月間向我借100萬元，簽發支票
      36張給我，每月攤還。...借這100萬元是調頭寸用，每個
      星期他都為了付薪水跟貨款而四處籌錢」等語相符，證人
      亦依檢察官諭示補提被告交付成泓公司支票36紙以佐其說
      ，另證人甲○○於審理中亦供稱辰宇公司有為支應固定支
      出而調度資金之情形。是而，被告經營辰宇公司、成泓公
      司業務，為能順利調度公司需用相關支出，而有對外舉債
      情形，亦可認定，則被告另辯稱伊處分系爭車輛係為清償
      辰宇公司、成泓公司債務乙節，諒非虛情，更顯其係基於
      公司實際負責人身分，為處理公司資金調度，始處分系爭
      車輛，益徵其確無不法所有意圖自明。
（五）至此，被告辯稱伊處分系爭車輛，並非出於為自己不法所
      有之惡意或不法，尚非虛妄，應堪採信，已難單憑告訴代
      理人甲○○片面對被告之不利指述，遽信被告有業務侵占
      之犯行。
（六）末以，本件事證既明，被告另聲請傳喚證人高樹勇到庭，
      以證明辰宇公司資金處理情形等節，惟已與判決結果無影
      響，認無再行調查必要，附此敘明。
六、綜上所述，公訴人所提出之證據及方法，並無法使本院確信
    被告確有主觀上不法所有之意圖，核與刑法上業務侵占構成
    要件有間，本案檢察官之舉證，既仍有合理之懷疑存在，尚
    未達於通常一般之人均不致有所懷疑，而得確信其為真實之
    程度，本院無從形成被告有罪之確信。此外，復查無其他積
    極證據足資證明被告有何業務侵占犯行，自難遽以侵占罪相
    繩，
    本件不能證明被告犯罪，依首開說明，自應為被告無罪之諭
    知。
據上論斷，應依刑事訴訟法第301條第1項，判決如主文。
本案經檢察官郭力菁到庭執行職務
中    華    民    國    98    年    12    月    31    日
              刑事第13庭  審判長法  官  許泰誠
                                法  官  陳君鳳
                                法  官  林瑋桓
以上正本證明與原本無異。
如不服本判決應於收受送達後10日內向本院提出上訴書狀，並應
敘述具體理由；其未敘述上訴理由者，應於上訴期間屆滿後20日
內向本院補提理由書（均須按他造當事人之人數附繕）「切勿逕
送上級法院」。
                                書記官  潘文賢
中    華    民    國    98    年    12    月    31    日

司法院資訊處製作；財團法人民間司法改革基金會備份。
